【裁判字號】    92,上國,3
【裁判日期】    920903
【裁判案由】    國家賠償
【裁判全文】
臺灣高等法院高雄分院民事判決  九十二年度上國字第三號
    上訴人即
    附帶被上訴人    交通部公路總局第三區養護工程處
?
    法定代理人      甲○○
    訴訟代理人      蘇精哲律師
    複  代理人      許惠珠律師
                    徐建光律師
    被上訴人即
    附帶上訴人      乙○○    .
    訴訟代理人      吳建勛律師
                    張清雄律師
                    游雪莉律師
右當事人間請求國家賠償事件，上訴人對於中華民國九十二年一月二十九日台灣高雄
地方法院九十一年度國字第八號第一審判決提起上訴，本院判決如左：
      主      文
原判決關於駁回附帶上訴人後開第二項之訴其中新台幣拾壹萬肆仟貳佰參拾陸元本息
部分，及該部分假執行之聲請，暨訴訟費用之裁判，均廢棄。
附帶被上訴人應再給付附帶上訴人拾貳萬零肆佰玖拾元，及其中拾壹萬肆仟貳佰參拾
陸元自九十一年八月九日起，其中陸仟貳佰伍拾肆元自九十二年五月二日起，均至清
償日止按年息百分之五計算之利息。
附帶上訴人其餘附帶上訴駁回。
上訴人之上訴駁回。
第一、二審訴訟費用由上訴人負擔五分之三，餘由被上訴人負擔。
本判決第二項於附帶上訴人以新台幣肆萬元供擔保後，得假執行；但上訴人於以新台
幣拾貳萬零肆佰玖拾元供擔保後，免為假執行。
      事      實
甲、上訴人方面：
壹、聲明：
一、上訴聲明：求為判決：
（一）原判決超過新臺幣（下同）五十九萬五千五百三十七元之部分廢棄。
（二）右廢棄部分，被上訴人於第一審之訴駁回。
（三）第一、二審訴訟費用由被上訴人負擔。
（四）如受不利判決，上訴人願供擔保請准免於假執行。
二、附帶上訴答辯聲明：
（一）附帶上訴人之上訴駁回。
（二）第一、二審訴訟費用由附帶上訴人負擔。
（三）如受不利判決，附帶上訴之被上訴人願供擔保請准免於假執行。
貳、陳述：除與原判決記載相同者，茲引用之外，補稱：
一、上訴人就原審判決損害賠償範圍茲願甘服之部分如下：醫療費用十萬七千零七十
    五元、後續六次之臉部除疤雷射手術費用三萬六千元，雙眼皮受損部分之整型手
    術費用二萬元，醫療用品費用六萬八千九百零二元，看護費用四萬元，出院後追
    蹤治療之交通費用二萬三千五百六十元，精神慰撫金三十萬元，總計為五十九萬
    五千五百三十七元。
二、上訴人就原判決以下損害賠償項目表示不服，計有：健保給付七萬一千四百二十
    四元；機票費用三十三萬八千二百六十四元；精神慰撫金一百二十萬元部分。詳
    述如下：
（一）就健保給付部分：上訴人對於被上訴人請求賠償之醫療費用部分，否認其有關
      中央健康保險給付部分之請求權。蓋按保險契約依其所保護之內容及填補者究
      為被保險人之具體損害或抽象損害，可分為財產保險與人身保險、損害保險與
      定額保險；按保險人代位權規定之立法意旨，乃在於防止被保險人於損害發生
      時，獲有不當得利之情形，而不當得利獲得之可能唯有以「填補具體損害原則
      」為先決條件，具體損害又以得以金錢計算之保險利益為前提，被保險人就其
      得以金錢計算之保險利益價值投保，於保險事故發生後，得依約向保險人請求
      填補其損害，一旦其損害被填補之後，其對於第三人之損害賠償請求權，即應
      讓與保險人，不得再向該第三人請求損害賠償，否則即為不當得利。高等法院
      八十七年度上字第五九八號民事裁判意旨參照。被上訴人與中央健康保險局間
      所訂立之全民健康保險，雖係以被保險人身體之完整不受侵害為其保護內容而
      屬於人身保險，惟其目的僅係在補償被保險人因治療疾病所產生之費用，換言
      之，係填補被保險人之具體損害，被保險人不得因疾病受治療而獲不當得利，
      故保險人代位權之規定於此亦得適用之，全民健康保險法第八十二條之規定亦
      同斯此旨。基於法律解釋之完整性，應認為所有之全民健康保險，均有保險人
      代位權之適用，要無排除其他保險人代位求償情況之意思。而本件健保給付費
      用七萬一千四百二十四元，被上訴人並未實際給付，是依前開判決意旨，被上
      訴人即不得向上訴人請求給付。
（二）機票費用部分：被上訴人請求英國至台灣之機票費用計三十三萬八千二百六十
      四元之部分，乃被上訴人於英國就學在寒暑假返國度假之往返交通費，此觀該
      費用發生之日期均係在十月、七月以及三月即可明瞭。雖被上訴人在返國度假
      期間，順便接受長庚醫院之除疤治療，然其返國之目的既非專程為治療，該項
      費用即非醫療必需費用，自不得向上訴人請求賠償。
（三）精神慰撫金部分：被上訴人所受之傷害，其骨折部分業已痊癒，而臉部撕裂傷
      之部分，經過長庚醫院細心治療後，除非近距離仔細觀察，否則難以見任何傷
      害疤痕，足見被上訴人因此意外災害所受之傷害已痊癒大半，其精神所受之傷
      害要無被上訴人所稱之嚴重。再者，此次災害雖與上訴人管理高屏大橋有關，
      然真正災害發生之原因仍屬天災以及高屏溪濫採砂石所致，實非上訴人之過錯
      。斟酌兩造對於損害發生之原因、被上訴人所受之傷害程度及被上訴人之經濟
      能力及社會地位（被上訴人現為在學學生），上訴人認為精神慰撫金應以三十
      萬元為適宜。
參、證據：援用在原審所提證據方法。
乙、被上訴人方面：
壹、聲明：
一、答辯聲明：
（一）上訴駁回。
（二）第二審訴訟費用由上訴人負擔。
二、附帶上訴聲明：
（一）原判決關於駁回附帶上訴人一百十一萬四千二百三十六元部分及其法定利息之
      訴與該部分假執行之聲請及命該部分負擔訴訟費用之裁判均廢棄。
（二）右廢棄部分，附帶被上訴人應再給付附帶上訴人一百十二萬零四百九十元及下
      列法定利息：其中一百十一萬四千二百三十六元部分，應自九十一年八月九日
      起至清償日止按年息百分之五計算之利息；其中六千二百五十四元部分，應自
      九十二年五月二日起至清償日止按年息百分之五計算之利息。
（三）第一審廢棄部分及附帶上訴訴訟費用均由附帶被上訴人負擔。
（四）第二、三項聲明，附帶上訴人願供擔保請准宣告假執行。
貳、陳述：除與原判決記載相同者，茲引用之外，補稱：
一、有關中央健康保險局（下稱健保局）醫療給付部分答辯：
（一）按保險制度旨在保護被保險人，非為減輕損害事故加害人之責任。保險給付請
      求權之發生，係以定有支付保險費之保險契約為基礎，與因侵權行為所生之損
      害賠償請求權，並非出於同一原因，後者之損害賠償請求權，殊不因受領前者
      之保險給付而喪失，兩者除有保險法第五十三條關於代位行使之關係外，並不
      生損益相抵問題。又健保給付係加入全民健康保險後始得請求之保險給付，被
      保險人須繳付健保費，有保險契約為基礎，與民法上侵權行為之損害賠償請求
      權，性質迥異，非謂獲得健保醫療給付後，及不得再向加害人行使民法上之損
      害賠償請求權，此有最高法院六十八年台上字第四二號判例、八十六年台上字
      第七七○號判決、八十六年台上字第二一三二號判決、八十六年台上字第二四
      七二號判決、八十六年台上字第三五二二號判決、八十七年台上字第一四九四
      號判決、八十八年台上字第二六三四號判決、八十八年台上字第二九三○號判
      決及八十九年台上字第一八八九號判決意旨足稽。
（二）次按，全民健康保險法性質上係屬健康保險、傷害保險，除有全民健康保險法
      第八十二條規定之情形外，依保險法第一百三十條、第一百三十五條準用同法
      第一百零三條之規定，全民健康保險之保險人不得代位行使被保險人因保險事
      故所生對於第三人之請求權，要無保險法第五十三條規定適用之餘地。事實上
      ，本件健保局雖已支付部分醫療費用，惟從未、亦不能代位行使被上訴人對上
      訴人之損害賠償請求權，被上訴人每月按時向健保局繳納健保費用，於本件事
      故發生時，反而減輕賠償義務機關之責任，則上訴人豈非因而受有不當得利？
      是全民健康保險提供之醫療給付，其因侵權行為而生之損害賠償請求權並不因
      而喪失。再按之最高法院九十一年度台上字第八五七號判決之見解，本件健保
      局所支出之醫療費用，係因被上訴人繳納健保費，健保局於保險事故發生時所
      為之給付，被上訴人因公有公共設施設置或管理有欠缺所生之國家賠償請求權
      ，並不因健保局之保險給付而喪失，故被上訴人仍得請求健保局已支付之醫療
      費用，此與損害填補原則並不相違。
（三）上訴人上訴意旨謂：原判決對於由全民健康保險支付之醫療費用部分，不顧健
      保局依全民健康保險法第八十二條得對上訴人有求償權之規定云云，惟查：被
      上訴人所受之傷害係因高屏大橋斷裂，由數十公尺之高空墜落斷裂橋面所致，
      僅因其當時係乘坐於自小客車內，此與全民健康保險法第八十二條所定義之「
      汽車交通事故」尚屬有間，故本件應無全民健康保險法第八十二條之適用；再
      者，全民健康保險法第八十二條係規定「本保險之保險人（即健保局）得向『
      強制汽車責任保險之保險人』（即保險業者）代位請求該項給付。」，並非規
      定健保局得向「加害人」代位請求該項給付，上訴人竟謂健保局依法得對上訴
      人（即加害人）有求償權云云，顯有誤會；且查高屏大橋斷橋意外發生至今已
      二年有餘，上訴人從未提出任何健保局有向其行使代位權之證明，上訴人一再
      空言健保局對其有求償權云云，顯不可採。
二、有關返台之機票費用部分：
（一）起訴前，五次返台機票費用，原審判決只准許其中四次已付之機票費共十六萬
      六千九百十元，此部分不爭執。原審訴訟期間，接受第七次手術之返台交通費
      用，及預計第八次至第十三次之返台交通費用，共七次，被上訴人於原審時僅
      請求其中五次之交通費用，原審判決僅准許三次費用共十七萬一千三百五十四
      元，故對原判決駁回請求之二次交通費用計十一萬四千二百三十六元（按原判
      決認定之平均每次57118元乘以2等於114236元），為附帶上訴請求。查原審判
      決理由謂：依內政部警政署入出境管理局九十一年十月十六日境信昌字第○九
      一○○八一八八八號函所附被上訴人入出境紀錄表所示，被上訴人至英國就學
      每年均會在暑假期間回國，且約均有二次云云；惟查被上訴人至英國就學後，
      每年固定會在暑假期間回國均只有一次，而非二次，詳述如下：八十四年六月
      廿八日回國、同年八月七日回國，八月七日回國該次係前往日本做交換學生為
      期一月，並非前往英國；八十五年七月一日回國；八十六年七月十一日及同年
      七月廿一日回國，七月廿一日回國該次係前往香港五天，非前往英國，八十六
      年底回國如原審所述係寒假自英國返台；八十七年六月十四日回國、同年八月
      十八出國、同年八月廿七日又回國，後兩次入出境時間僅相隔九日，絕非前往
      英國再回到台灣，至於前往何處？目的為何？被上訴人已不復記憶；八十八年
      五月廿二日回國；八十九年六月九日回國；八十九年八月廿七日即發生本件斷
      橋意外。綜上，被上訴人至英國就學後每年僅在暑假期間返台一次，非如原審
      所認定每年回國二次，故被上訴人在非暑假期間返台，自是為了接受長庚醫院
      鐳射除疤手術，該交通機票自屬必要費用，以目前醫療技術而言，醫生建議被
      上訴人每次接受鐳射治療後，約需休息二、三個月左右，始能再接受鐳射手術
      ，故被上訴人只要休息時間完畢，必不惜舟車勞頓，遠從英國返台，以被害人
      立場當然希望臉部傷口疤痕能儘快痊癒，回復受傷前之原貌，故被上訴人在意
      外發生後之二年內，就接受了六次鐳射手術，若以上訴人聲明上訴狀所言，利
      用假期返台治療即可云云，則被上訴人臉部鐳射除疤治療期間，豈不需長達十
      餘年？上訴人所云欠缺同情心，令人深感遺憾。
（二）被上訴人第七次返台手術係於九十一年十二月間，非利用暑假期間返國，此次
      交通費用自屬必要費用，又預計尚需接受六次手術（第八次至第十三次），橫
      諸經驗法則，約需一年之治療時間，被上訴人為限縮爭點，於原審表示願意自
      動扣除二次，僅請求其中四次交通費用，共計請求五次交通費用，而原審僅判
      准三次交通費用，自有未洽，爰再附帶上訴請求二次之交通費用計十一萬四千
      二百三十六元。
三、醫療費用部分，第八次鐳射除疤手術費用，實際支出一萬零七百六十四元，被上
    訴人於原審僅請求六千元，爰擴張請求差額四千七百六十四元。又被上訴人左踝
    部陳舊性挫傷及左脛骨遠端前側骨折，於九十二年四月廿八日前往長庚醫院中醫
    針傷科看診，領取二個月份藥物服用，醫藥費共一千四百九十元，亦擴張請求之
    ，共擴張請求六千二百五十四元。
四、本件斷橋事件至今超過二年，期間被上訴人亦因顏面之撕裂傷接受長庚醫院八次
    鐳射除疤手術，至今仍無法恢復原來之容貌，將來仍需接受多次臉部除疤手術及
    臉部整形手術，此對一名年輕未婚女子而言，心靈之創傷與自信心之打擊，其影
    響之深遠，絕非一般人所能體會與想像，無數巨大糾結纏繞的疤痕，滿佈在被上
    訴人顏面部、頸部及身體上，心中的痛更勝於肉體的痛，而被上訴人左腿所受傷
    害（左踝關節部挫傷、左脛股遠端前側骨折），經過二年後，至今仍無法康復，
    長庚醫院中醫針傷科主任呂孝文醫師囑咐需長期接受治療，望著鏡中的自己，破
    碎的臉龐、行動不便的左腳，昔日巧笑倩兮的風采不在，被上訴人只能獨自垂淚
    到深更，無言吶喊到天明，更有甚者，被上訴人因經歷本件斷橋意外，罹患「創
    傷後症候群併憂鬱症」，精神上的痛苦尚需求助藥物與心理醫師之治療，永遠都
    無法消除的傷疤及夜裡一再從惡夢中驚醒，日常生活也時時浮現本件斷橋事故之
    經歷，精神上痛苦煎熬持續加深，永遠無法復原、解脫，被上訴人所受精神上損
    害甚鉅，心理與肉體承受之壓力、苦痛與絕望皆非筆墨可以形容，故被上訴人請
    求二百五十萬元之賠償，原審判決僅一百五十萬元，爰再附帶上訴請求一百萬元
    。
參、證據：除援用第一審所提證據外，補提診斷證明書影本一件、醫療費用收據影本
    三件、彩色照片七張為證。
      理      由
一、本件被上訴人起訴主張：被上訴人於八十九年八月二十七日乘坐友人陳耀池駕駛
    車牌號碼ＹＪ－二四六三號自小客車，由高雄往屏東方向行駛，行經高屏大橋時
    ，突遇高屏大橋斷裂，被上訴人與友人連人帶車從數十公尺之高空墜落斷裂橋面
    ，致被上訴人受有顏面多處裂傷及擦傷、左腿裂傷、頭部外傷、左脛骨遠端片骨
    折等傷害；而上訴人為高屏大橋之設置管理機關，經與上訴人就本件損害賠償事
    件協議多次而無結果，爰依國家賠償法請求上訴人賠償醫療費用、增加生活所需
    費用及精神慰撫金共計三百三十萬四千三百四十三元及其法定遲延利息等語。（
    原審判命上訴人給付二百二十萬五千二百二十五元即醫療費二十三萬四千四百九
    十九元，增加生活所需費用四十七萬零七百二十六元〔含醫護品費六萬八千九百
    零二元、看護費四萬元、門診交通費二萬三千五百六十元、飛機票費三十三萬八
    千二百六十四元〕，精神慰撫金一百五十萬元等及其利息，上訴人對於上開金額
    超過五十九萬五千五百三十七元之部分聲明上訴；至原審駁回被上訴人其餘請求
    部分，被上訴人對於其中飛機票費十一萬四千二百三十六元及精神慰撫金一百萬
    元部分提起附帶上訴並擴張請求醫療費用六千二百五十四元及其利息）。
二、上訴人則以：對被上訴人受傷係因上訴人機關管理高屏大橋有所欠缺所致及被上
    訴人因而支出之醫療費用十六萬三千零七十五元、醫護用品費用六萬八千九百零
    二元、看護費四萬元、出院後治療之交通費二萬三千五百六十元均不爭執，惟有
    關健保給付七萬一千四百二十四元部分，依法律解釋之完整性，應認全民健保有
    保險人代位權之適用，是被上訴人就此請求即無理由；另被上訴人請求從英國返
    國之機票費用，乃被上訴人寒暑假返國度假之往返交通費，其返國並非專程為治
    療，自均不得請求。至被上訴人所受傷害，其骨折已全部痊癒，臉部撕裂傷經治
    療後，除非近距離觀察，否則難見疤痕，足見被上訴人因此次災害所受傷害已痊
    癒大半，其精神所受傷害要無其所稱之嚴重程度，是以賠償三十萬元即屬適當等
    語資為抗辯。
三、查被上訴人主張前開被上訴人乘坐友人陳耀池駕駛自小客車，由高雄往屏東方向
    行駛經高屏大橋時，突遇大橋斷裂，被上訴人連人帶車墜落斷裂橋面，致受有前
    述多處傷害，而上訴人為高屏大橋之設置管理機關，高屏大橋在無任何天災之情
    況下，無預警斷裂，此斷橋事件顯肇因於上訴人之設置及管理有欠缺，而上訴人
    應負國家賠償責任，惟兩造多次協議賠償不成等事實，業據被上訴人提出剪報、
    診斷證明書、協議不成立證明書等影本為證，並為上訴人所不爭執，被上訴人此
    部分之主張堪信為真。按公有公共設施因設置或管理有欠缺，致人民生命、身體
    或財產受損害者，國家應負損害賠償責任；又國家損害賠償，除依本法規定外，
    適用民法規定；另不法侵害他人之身體或健康者，對於被害人因此喪失或減少勞
    動能力或增加生活上之需要時，應負損害賠償責任；不法侵害他人之身體、健康
    、名譽、自由、信用，隱私、貞操，或不法侵害其他人格法益而情節重大者，被
    害人雖非財產上之損害，亦得請求賠償相當之金顯，國家賠償法第三條第一項、
    第五條、民法第一百九十三條第一項及第一百九十五條第一項前段分別定有明文
    。現上訴人既為高屏大橋之管理設置機關，而高屏大橋又無端於上開時日斷裂以
    致行於其上之車輛墜落河中，其顯不具備橋樑通常應有之狀態及功能而已影響行
    車之安全，此管理機關之管理顯有欠缺，而被上訴人之受傷又係因高屏大橋之斷
    裂所致，從而，被上訴人主張上訴人應依國家賠償法第三條第一項規定負損害賠
    償責任，上訴人對此亦不爭執，是被上訴人請求賠償，依法自屬有據。茲就被上
    訴人請求之損害賠償金額，審酌如下：
（一）醫療費用部分：
  １、被上訴人主張其受傷所支出之醫療費用為自付額十萬七千零七十五元、健保給
      付七萬一千四百二十四元，另因顏面受損，經醫師預估尚需為六次臉部除疤雷
      射手術，其費用約需三萬六千元，雙眼皮受損部分之整形手術約需二萬元，共
      計二十三萬四千四百九十九元等情，已據提出醫療費收據影本為證，並經鑑定
      人即長庚醫院醫師黃慧芬、雷射技術員鄒甚於原審結證屬實（見原審卷第二一
      六、二一七頁），上訴人僅對於醫療健保給付部分予以否認，並以前開情詞置
      辯，對於其餘部分則均不爭執。惟按「保險制度，旨在保護被保險人，非為減
      輕損害事故加害人之責任。保險給付請求權之發生，係以定有支付保險費之保
      險契約為基礎，與公有公共設施因設置或管理有欠缺所生之國家賠償請求權，
      並非出於同一原因。後者之損害賠償請求權，殊不因受領前者之保險給付而喪
      失。又全民健康保險法第六十九條之一規定：『保險對象不依本法規定參加保
      險者，處新台幣三千元以上一萬五千元以下罰鍰，並追溯自合於投保條件之日
      起補辦投保，於罰鍰及保險費未繳清前，暫不予保險給付。』準此，於繳清保
      險費前，健保局暫不予保險給付，故全民健康保險之保險給付與保險費間具有
      對價關係，與一般之保險契約並無差異（最高法院九十一年度台上字第八五七
      號號判決參照）。是國家賠償請求權與全民健康保險給付並非出於同一原因，
      則國家賠償請求權自不因受領全民健康保險給付而喪失，是上訴人辯稱全民健
      康保險局依全民健康保險法第八十二條規定對於上訴人有代位求償權之適用，
      故被上訴人不得請求健保給付部分之醫療費云云，並援引高等法院八十七年度
      上字第五九八號判決，尚不足為本件之依據。是被上訴人請求醫療費用健保給
      付七萬一千四百二十四元，尚非無據，連同其餘醫療費用項目之請求，自應予
      准許。
  ２、被上訴人主張其所支出之第八次鐳射除疤手術費用，實際支出一萬零七百六十
      四元，被上訴人於原審僅請求六千元，自得請求其差額四千七百六十四元。又
      被上訴人左踝部陳舊性挫傷及左脛骨遠端前側骨折，於九十二年四月廿八日前
      往長庚醫院中醫針傷科看診，領取二個月份藥物服用，醫藥費共一千四百九十
      元，共附帶上訴擴張請求六千二百五十四元等情，已據提出長庚醫院收據影本
      三紙、診斷證明書影本一紙為證（見本院卷第三七～三九頁），上訴人對於上
      述鐳射除疤手術增加之費用已表示不爭執（見本院卷第五五頁），其後又具狀
      謂兩造就鐳射除疤手術費用以達成協商以六千元計算，對造不得就此費用再行
      爭執云云。然查原審卷內並無達成協商以六千元計算之記載，而原判決認被上
      訴人六次臉部疤鐳射手術費用約需三萬六千元，係經醫師預估為其依據，是上
      訴人所辯即無可取。至被上訴人左踝部挫傷及左脛骨前側骨折所支出之醫療費
      用既據提出上開診斷證明書與醫療費收據等影本為證，上訴人又未否認，自足
      信實。則被上訴人附帶上訴擴張請求增加支出之醫療費用六千二百五十四元，
      即屬有據應予准許。
（三）增加生活上需要之費用部分：被上訴人主張其原在英國求學，因顏面受傷而需
      搭機回國進行臉部除疤手術之飛機（英國－臺灣）交通費，起訴時已支出五次
      機票費共二十萬八千九百十元，被上訴人只請求四次共十六萬六千九百十元；
      而於原審訴訟中，被上訴人於九十一年十二月十四日自英國返臺進行第七次手
      術機票費用五萬七千一百十八元，及預計其後需回國接受第八次至第十三次臉
      部除疤手術之機票費用共需六次，合計七次，以每次五萬七千一百十八元計算
      ，共三十九萬九千八百二十六元，被上訴人在原審請求其中五次費用，而原審
      只准許其中三次共十七萬一千三百五十四元，連同上述准許之十六萬六千九百
      十元，總計准許三十三萬八千二百六十四元（166910+171354=338264），故被
      上訴人再請求上開五次之其中二次之機票費用共十一萬四千二百三十六元等情
      ，提出機票收據影本五紙為證，上訴人對此費用數額並不爭執，惟以機票費用
      乃被上訴人寒暑假返國度假之交通費，其返國並非專為治療，自非屬醫療之必
      要費用，不得請求云云置辯。查，本件被上訴人於受傷時，係就讀於英國倫敦
      國王學院，有學生證影本附卷足憑，而被上訴人之暑假期間為每年六月至九月
      、寒假為十二月至一月，業經被上訴人陳明（見原審卷第二０七頁），被上訴
      人因顏面受傷而為臉部鐳射除疤手術之時間為八十九年十二月十一日、九十年
      七月二十三日、九月十二日、九十一年一月七日、四月二十二日、七月十五日
      、十二月二十日等七次；，又被上訴人自八十三年出境前往英國至事故發生止
      ，每年暑假期間（除八十五年、八十八年僅出入境一次外），均會往返台灣二
      次，而寒假期間僅八十六年底曾返回台灣一次，此有內政部警政署入出境管理
      局九十一年十月十六日境信昌字第０九一００八一八八八號函所附被上訴人入
      出境記錄表在卷足稽（見原審卷第二０一、二０二頁），足見被上訴人至英國
      就學後，其每年均會在暑假期間回國，且每年約有二次，至寒假期間則較無回
      國之習慣，從而，依此相較於被上訴人於受傷後返國手術時間，即應扣除被上
      訴人於暑假期間本會回國所花費之交通費即九十年、九十一年暑假期間之回國
      費用，始較合理。是被上訴人請求其已支付之八十九年十月三十一日、九十年
      七月十二日、十月十五日、九十一年三月六日、五月二十四日（以上為支出機
      票費之日期，實際入出國之日期如上開入出境資料）共五次已付之機票費用分
      別為四萬六千五百六十元、四萬二千元、四萬九千六百五十元、三萬五千三百
      五十元、三萬五千三百五十元，其中九十年七月十二日之費用屬暑假回國費用
      （實際入國日期為九十年七月二十日、手術日期為九十年七月二十三日），應
      予扣除，其餘四次共十六萬六千九百十元，應予准許。至被上訴人主張自其接
      受九十一年十二月二十日第七次手術後，預估尚需手術六次，其已於九十二年
      四月二十八日至長庚醫院接受第八次手術等情，依上述鑑定人黃慧芬與鄒甚所
      證及前述每次手術時間平均約間隔三或四個月之情形觀之，尚會遇二次暑假即
      約九十二年八月及九十三年八月之暑假期間，是應扣除該二次暑假返國之飛機
      交通費用，依此計算，被上訴人返國接受臉部手術自第七次至第十三次共計七
      次，其請求其中五次之機票費用，自可認已扣除上開二次暑假返國之機票費用
      ，則其按第七次支出之機票費五萬七千一百十八元計算，請求五次共計二十八
      萬五千五百九十元，即屬正當，應予准許。是被上訴人請求增加生活上需要之
      機票費用共四十五萬二千五百元（166910+285590=452500），應予准許。上訴
      人抗辯此部分飛機交通費用均為被上訴人返國之支出，非屬治療所需之必要費
      用云云，尚無可採。
（四）精神慰撫金部分：被上訴人主張因本件事故，致受有顏面多處裂傷及擦傷、左
      腿裂傷、頭部外傷、左脛骨遠端片骨折等傷害，經治療後雖傷勢已大致痊癒，
      惟觀之被上訴人受傷時臉部所受傷害，及經二年餘之治療其臉部、上眼皮部、
      下巴仍留存有疤痕，未如醫師預期之理想，有受傷時及各次手術後及最近九十
      二年四月二十八日手術後照片足證，顯然尚需繼續接受鐳射手術治療，再於事
      故發生時，被上訴人年僅二十一歲，正值荳蔻年華，更就學於英國倫敦國王學
      院，前景本屬美好，卻因莫名遭此傷害，對一生之影響實非筆墨所能形容，且
      受有上開傷勢，並連續接受多次手術，不僅身體上之苦痛無法言喻，更因受此
      驚嚇，而導致有創傷後症候群併憂鬱症，有診斷證明書足稽，對被上訴人日後
      之影響非淺，所受精神上之痛苦至深，爰請求上訴人賠償精神慰撫金二百五十
      萬元等情。上訴人則抗辯其請求數額過高，應以三十萬元為適宜云云。經審酌
      被上訴人主張上述各情，確屬實在，又斟酌兩造之身分地位、經濟狀況，上訴
      人為國家機關，被上訴人為留學之大學研究生及其所受之傷勢程度與所受精神
      上之痛苦等一切情狀，認被上訴人所請求之精神慰撫金以一百五十萬元為適當
      ，予以准許，逾此範圍之請求，則屬過高而無據，不能准許。
（五）依上所述，被上訴人請求上訴人賠償有理由者為醫療費用之健保給付七萬一千
      四百二十四元（另十六萬三千零七十五元未上訴）與第八次鐳射除疤手術費用
      四千七百六十四元、左踝部等處受傷之醫藥費一千四百九十元，增加生活上需
      要之機票費用四十五萬二千五百元（另醫療品等共十三萬二千四百六十二元未
      上訴），精神慰撫金一百二十萬元（另三十萬元未上訴），總計得請求（連同
      未上訴部分）二百三十二萬五千七百十五元。
四、綜據上述，被上訴人依國家賠償法之規定，請求上訴人賠償二百三十二萬五千七
    百十五元及其中二百三十一萬九千四百六十一元部分自起訴狀繕本送達翌日即九
    十一年八月九日起，其中六千二百五十四元自附帶上訴狀繕本送達翌日即九十二
    年五月二日起，均至清償日止，按週年利率百分之五計算之利息，為有理由，應
    予准許，至逾此部分之請求，即屬無據，不能准許。原審為命上訴人給付二百二
    十萬五千二百二十五元及其利息之判決，其中一百六十萬九千六百八十八元及其
    利息部分所為上訴人敗訴之判決，並無違誤，上訴意旨求將此部分予以廢棄改判
    ，非有理由，應予駁回。至原審就被上訴人請求精神慰撫金超過一百五十萬元及
    其利息部分為被上訴人敗訴判決，亦無違誤，被上訴人附帶上訴意旨求將此部分
    廢棄改判，為無理由，應予駁回。惟原審就上開應准許之機票費用其中十一萬四
    千二百三十六元本息部分為被上訴人敗訴判決，自有未洽，被上訴人附帶上訴意
    旨指摘原判決此部分不當，求予廢棄改判，為有理由；另，被上訴人附帶上訴擴
    張請求支出第八次鐳射除疤手術費用四千七百六十四元、左踝部等處受傷之醫藥
    費一千四百九十元，合計六千二百五十四元本息部分，亦有理由，應予准許。
五、本件上訴人應再給付部分被上訴人即附帶上訴人陳明願供擔保請准宣告假執行，
    上訴人陳明供擔保請免假執行，經核均無不合，爰分別酌定相當金額後，併予准
    許之。
六、據上論結：本件上訴人之上訴為無理由，被上訴人之附帶上訴為一部有理由、一
    部無理由，合依民事訴訟法第四百四十九條第一項、第四百五十條、第七十九條
    但書、第四百六十三條、第三百九十條第二項、第三百九十二條第二項，判決如
    主文。
中      華      民      國    九十二    年      九      月      三      日
                                      臺灣高等法院高雄分院民事第五庭
~B1審判長法官  蔡明宛
~B2法      官  曾錦昌
~B3法      官  林健彥
右為正本係照原本作成。
上訴人如對本判決上訴，須於判決送達後二十日內向本院提出上訴狀，其未表明上訴
理由者，應於上訴後二十日內向本院提出上訴理由書（均須按他造當事人之人數附繕
本）。
上訴時應提出委任律師或具有律師資格之人之委任狀，並依附註條文規定辦理。
中      華      民      國    九十二    年      九      月      八      日
~B法院書記官  葉淑華
附註：
民事訴訟法第四百六十六條之一：
對於第二審判決上訴，上訴人應委任律師為訴訟代理人，但上訴人或其法定代理人具
有律師資格者，不在此限。
上訴人之配偶、三親等內之血親、二親等內之姻親，或上訴人為法人、中央或地方機
關時，其所屬專任人員具有律師資格並經法院認為適當者，亦得為第三審訴訟代理人。
第一項但書及第二項情形，應於提起上訴或委任時釋明之。


司法院資訊處製作；財團法人民間司法改革基金會備份。
